最高法院刑事判決　　　　　　九十四年度台上字第七三四八號
　　上　訴　人　台灣高等法院台南分院檢察署檢察官
　　被　　　告　甲○○
　　　　　　　　　　　　375.
　　　　　　　　乙○○
　　　　　　　　　　　　號
　　共　　　同
　　選任辯護人　吳啟勳律師
上列上訴人因被告等偽造文書案件，不服台灣高等法院台南分院
中華民國九十二年一月二十九日第二審更審判決（九十一年度上
更(一)字第五八七號，起訴案號：台灣嘉義地方法院檢察署八十七
年度偵字第五三六九號），提起上訴，本院判決如下：
    主  文
原判決關於甲○○部分撤銷，發回台灣高等法院台南分院。
其他上訴駁回。
    理  由
一、發回（甲○○）部分：
本件原判決以公訴意旨略以：甲○○、乙○○、吳水益（於民國
八十七年十月十二日死亡，業經不起訴處分）係堂兄弟關係，為
繼承其堂兄吳江河（於日本大正十年即民國十年十一月二十三日
死亡）遺產，於八十四年十二月十四日，推由吳水益為原告，向
台灣嘉義地方法院民事庭對鄧慶忠、曾張偏提起撤銷繼承權訴訟
，業經該法院於八十五年二月十二日以八十五年度家訴字第二號
民事判決認定吳水益無繼承權，而駁回吳水益之訴。詎被告甲○
○、乙○○（乙○○部分詳後述）與吳水益心有不甘，明知吳江
河死亡後，渠等父執輩即吳裕（甲○○之父，於二十六年六月四
日死亡）、吳祿（乙○○之父，於五十二年四月九日死亡）、吳
掌（吳水益之父，於五十年三月七日死亡）並無共同書立有關吳
江河遺產之管理書，惟為日後能取得勝訴判決，竟共同基於行使
偽造私文書之犯意，於八十五年四月初，先由甲○○偽刻吳裕、
吳掌、吳祿之印章，並負責繕寫偽造內容為「因侄子江河已死亡
其妻子林來春改嫁留下財產由叔叔吳裕、吳掌、吳祿共三人依順
序輪流管理所有收入做為江河風水及每年節祭拜之用；管理人如
有不測之時由其子代理相繼管理為防止日後糾紛立管理書三份各
自保存；大正十三年四月二日寫書」之管理書，進而蓋用上開偽
造之印章，並偽造吳裕、吳掌、吳祿簽名於上開管理書後，交由
吳水益先後於八十五年四月十三日、同年四月十六日將該偽造之
管理書影本提出於台灣嘉義地方法院八十五年度家訴字第四號撤
銷繼承權事件及原審法院八十五年度家上字第三四號撤銷繼承權
等事件（第一審八十五年度家訴字第二號），用以主張及證明其
為吳江河遺產管理人之權源，並陸續於後續進行中之訴訟，為上
述管理書內容之主張，足以生損害於鄧慶忠、曾張偏，因認甲○
○涉有刑法第二百十六條、第二百十條之行使偽造文書罪嫌等情
。但經審理結果，認為不能證明甲○○犯罪，因而維持第一審諭
知甲○○無罪之判決，駁回檢察官此部分在第二審之上訴，固非
無見。
惟查：證據雖已調查而其內容尚未明瞭者，即與未經調查無異，
如遽行判決，仍屬應於審判期日調查之證據而未予調查。原判決
以：甲○○雖承認，於其父親吳裕死亡後，曾由伊抄寫三份大正
十三年（即民國十三年）四月二日，由吳裕、吳掌、吳祿共同具
名之管理書，並刻用其先父吳裕之印章蓋在管理書上，分別由吳
祿、吳掌及自己各保存一份。嗣吳掌及其子吳水益已先後死亡，
而吳水益於生前，在民事訴訟中提出系爭管理書影本主張權利時
，並未言及該管理書係甲○○所交付；且曾於原審法院八十五年
度家上字第三四號民事事件中陳稱，管理書係其父逝世前交給他
。況吳水益於民事訴訟中，所提出之管理書影本，其第二段文字
起首為「管理人如有不測之時……」字樣（該影本如第一審卷第
十八頁所示）；與甲○○在本件刑事案件中，所提出其所抄寫之
管理書，其第二段文字起首為「如管理人如有不測之時……」字
樣（影本附於第一審卷第五十六頁，原件附於同卷第七十二頁）
，未盡相同，並非出自同一份文書。因認吳水益所提出之管理書
，並非甲○○所交付供其於民事訴訟中行使，本件即與甲○○無
關，自無偽造文書之可言，爰為無罪之諭知云云。惟依卷內資料
，(1)甲○○始終供述，大正十三年四月二日之管理書，已經滅失
。則是否確有大正十三年之管理書，已無可考。(2)吳水益提出於
民事庭之管理書，及甲○○提出於刑事庭自認為其抄寫之管理書
，均係以毛筆字書寫，其內容除第二段文字起首，相差一「如」
字外，其餘文字均屬相同，且均蓋有吳裕、吳掌、吳祿之印文。
原審於更審前已經質疑，前揭二份管理書之筆跡及印文似均相同
（見原審上訴卷第五十三頁）；而卷附該二份管理書上之印文，
吳裕部分為方形、吳掌部分為圓形、吳祿部分雖亦為方形，但其
型體大於吳裕之印文，均屬一致。(3)甲○○已經承認，於其父親
吳裕死亡後，曾由伊抄寫三份大正十三年四月二日，由吳裕、吳
掌、吳祿共同具名之管理書，並自行刻用其先父吳裕之印章蓋在
管理書上，分別由吳祿、吳掌及自己各保存一份。原判決且引用
吳水益在民事庭之陳述，該管理書係其父親吳掌交給他的；而吳
水益提出於民事庭之管理書，其上亦蓋有甲○○之父吳裕之方形
印文，則檢察官起訴吳水益所提出之管理書來自甲○○之手筆，
即非全然無據。(4)吳水益、甲○○各自提出之管理書，均係以毛
筆手寫，依通常情形，先後以手書寫之文書，不能排除絕無誤差
，自不能僅憑二份文件之內容，相差一「如」字，即逕認絕非出
自同一人之手筆。經查，該二份相差一「如」字之管理書，均以
毛筆書寫，其字跡甚為清晰，祇要送請鑑定，則吳水益提出於民
事庭之管理書，是否出自甲○○之手筆，即可明辨。而上開關鍵
，復與甲○○被訴，涉嫌於八十五年四月間，偽造涉案之管理書
供吳水益提出於民事庭行使，即有重大關係，基於公平正義之維
護，自有鑑定查明之必要。乃原審並未送請鑑定，且以吳水益提
出於民事庭之管理書，因與甲○○提出於刑事庭之管理書，相差
一「如」字，即逕認與甲○○無關云云，自嫌率斷。檢察官上訴
意旨，執以指摘原判決此部分不當，為有理由，應認原判決關於
甲○○部分，有撤銷發回更審之原因。
二、駁回（乙○○）部分：
按刑事訴訟法第三百七十七條規定，上訴於第三審法院，非以判
決違背法令為理由，不得為之。是提起第三審上訴，應以原判決
違背法令為理由，係屬法定要件。如果上訴理由狀並未依據卷內
訴訟資料，具體指摘原判決不適用何種法則或如何適用不當，或
所指摘原判決違法情事，顯與法律規定得為第三審上訴理由之違
法情形，不相適合時，均應認其上訴為違背法律上之程式，予以
駁回。本件檢察官對於被告乙○○部分上訴意旨僅稱：「乙○○
雖於原審只稱去聽而已（指在吳水益之民事訴訟事件，去法院旁
聽）並未出庭作證，惟此舉是否已有共謀行為，是原審認無共謀
行為，有違經驗法則」云云。
惟查原判決以公訴意旨略以：甲○○、乙○○、吳水益係堂兄弟
關係，為繼承其堂兄吳江河（於日本大正十年即民國十年十一月
二十三日死亡）遺產，於八十四年十二月十四日，推由吳水益為
原告，向台灣嘉義地方法院民事庭對鄧慶忠、曾張偏提起撤銷繼
承權訴訟，業經該法院於八十五年二月十二日以八十五年度家訴
字第二號民事判決認定吳水益無繼承權，而駁回吳水益之訴。詎
被告乙○○與甲○○（甲○○部分已見前述）、吳水益（嗣已死
亡，已為不起訴處分）心有不甘，明知吳江河死亡後，渠等父執
輩即吳裕（甲○○之父，於二十六年六月四日死亡）、吳祿（乙
○○之父，於五十二年四月九日死亡）、吳掌（吳水益之父，於
五十年三月七日死亡）並無共同書立有關吳江河遺產之管理書，
惟為日後能取得勝訴判決，竟共同基於行使偽造私文書之犯意，
於八十五年四月初，先由甲○○偽刻吳裕、吳掌、吳祿之印章，
並負責繕寫偽造內容為「因侄子江河已死亡其妻子林來春改嫁留
下財產由叔叔吳裕、吳掌、吳祿共三人依順序輪流管理所有收入
做為江河風水及每年節祭拜之用；管理人如有不測之時由其子代
理相繼管理為防止日後糾紛立管理書三份各自保存；大正十三年
四月二日寫書」之管理書，進而蓋用上開偽造之印章，並偽造吳
裕、吳掌、吳祿簽名於上開管理書後，交由吳水益先後於八十五
年四月十三日、同年四月十六日將該偽造之管理書影本提出於台
灣嘉義地方法院八十五年度家訴字第四號撤銷繼承權事件及原審
法院八十五年度家上字第三四號撤銷繼承權等事件（第一審八十
五年度家訴字第二號），用以主張及證明其為吳江河遺產管理人
之權源，並陸續於後續進行中之訴訟，為上述管理書內容之主張
，足以生損害於鄧慶忠、曾張偏，因認乙○○亦涉有刑法第二百
十六條、第二百十條之行使偽造文書罪嫌等情。但經審理結果，
認為不能證明乙○○犯罪，乃維持第一審諭知乙○○無罪之判決
，駁回檢察官此部分在第二審之上訴，已詳細說明其取捨證據及
得心證之理由。對於起訴書所指，乙○○曾承認在民事事件，「
大部分有參與」一語，併已敘明：經調閱吳水益與鄧慶忠、曾張
偏等人間之全部民事訴訟卷宗，各該案卷內均僅吳水益一人單獨
與對造進行訴訟，乙○○不曾參與訴訟亦不曾主張任何權利；對
造當事人鄧慶忠及曾張偏之子曾精輝且一致證述，乙○○從未出
庭為吳水益作證，足見乙○○並未參與相關民事訴訟。乙○○辯
解，其在偵查中所言，於民事事件「大部分有參與」一語，其真
意係指法院開庭時曾去旁聽而言。依通常情形，其堂兄弟因祖產
涉訟，前往旁聽、關心，乃人之常情，應堪採信。縱使對造就吳
水益涉嫌行使偽造私文書提出告訴，亦不能僅憑乙○○曾前往民
事庭旁聽，即推論其有行使偽造私文書之犯意聯絡等語綦詳。檢
察官上訴意旨，對於原判決所為前揭論斷，並未依據卷內資料，
具體指摘有何違背法令情形。且查：檢察官於提起公訴時，亦僅
認乙○○與甲○○、吳水益共同基於行使偽造私文書之犯意，由
甲○○偽造管理書，交由吳水益提出於民事庭行使。關於乙○○
部分，究竟如何與其餘被告為犯意之聯絡？分擔何項行為？非但
未具體記載，且未敘明其所憑之證據。迄原審辯論終結前，仍未
提出適合於證明乙○○有何犯意聯絡或行為分擔之積極事證，基
於無罪推定原則，自應為無罪之諭知。檢察官上訴意旨，徒就原
判決已說明事項及屬原審採證認事職權之適法行使，持憑己見而
為不同之評價，再為事實之爭執，顯與法律規定得為第三審上訴
理由之違法情形，不相適合。此部分之上訴違背法律上之程式，
應予駁回。
據上論結，應依刑事訴訟法第三百九十五條前段、第三百九十七
條、第四百零一條，判決如主文。
中　　華　　民　　國　九十四　年　 十二 　月　二十九　日
                      最高法院刑事第十一庭
                          審判長法官  謝　俊　雄
                                法官  陳　世　雄
                                法官  魏　新　和
                                法官  吳　信　銘
                                法官  徐　文　亮
      本件正本證明與原本無異
                                      書  記  官
中　　華　　民　　國　九十五　年　  一　　月　　二　　日
                                                      Ｔ
